【裁判字號】    88,自,1097
【裁判日期】    890323
【裁判案由】    誣告
【裁判全文】
臺灣臺北地方法院刑事判決                        八十八年度自字第一九七號
    自  訴  人  乙○○
    自訴代理人  李勇三律師
    被      告  甲○○
右列被告因誣告案件，經自訴人提起自訴，本院判決如左：
    主      文
甲○○無罪。
    理      由
一、本件自訴意旨詳如後附之自訴狀影本所載。
二、按犯罪事實應依證據認定之，無證據不得推定其犯罪事實；又不能證明被告犯罪
    者，應諭知無罪之判決，刑事訴訟法第一百五十四條、第三百零一條第一項分別
    定有明文。次按事實之認定，應憑證據，如未能發現相當證據，或證據不足以證
    明，自不能以推測或擬制之方法，為裁判基礎（最高法院四十年臺上字第八六號
    判例參照）。又認定犯罪事實，所憑之證據，雖不以直接證據為限，間接證據亦
    包括在內，然無論直接或間接證據，其為訴訟上之證明，須於通常一般之人均不
    致於有所懷疑，而得確信其為真實之程度者，始得據之為有罪之認定，倘其證明
    尚未達到此一程度，而有合理性懷疑之存在時，即無從為有罪之認定，此亦有最
    高法院七十六年臺上字第四九八六號判例可資參照。又告訴人所訴事實，不能證
    明其係實在，對於被訴人為不起訴處分確定者，是否構成誣告罪，尚應就其有無
    虛構誣告之故意以為斷，並非當然可以誣告罪相繩；再誣告罪之成立，須其申告
    內容完全出於憑空捏造，若所告尚非全然無因，祇因缺乏積極證明致被誣告人不
    受訴追處罰者，尚難據以誣告論罪；又誣告罪之成立，以告訴人所訴被訴人之事
    實必須完全出於虛構為要件，若有出於誤會或懷疑有此事實而為申告，以致不能
    證明其所訴之事實為真實，縱被訴人不負刑責，而告訴人本缺乏誣告之故意，亦
    難成立誣告罪名，復經最高法院著有五十九年臺上字第五八一號、四十三年台上
    字二五一號及四十四年度臺上字第八九二號判例足資佐參。
三、本件自訴人乙○○認被告甲○○涉有誣告犯行，無非因被告於台灣台北地方法院
    檢察署告訴自訴人涉嫌偽造文書案件，業經該署以八十七年度偵字第一二五一五
    號、八十七年度調偵字第五四號為不起訴處分後，被告復具狀提起自訴人涉嫌偽
    造文書，經該署以八十七年度偵字第二三七００、二四八五二號、八十八年度偵
    字第一九七六、一一０八八號為不起訴處分確定，被告竟再狀告自訴人涉嫌詐欺
    （八十八年度偵字第一四四六二號），並經該署以無新事實、新證據予以簽結；
    被告明知渠已授權案外人許佳莉、經許佳莉再授權自訴人填載該等申請書，竟一
    再捏造事實向台灣台北地方法院檢察署提出告訴而誣告自訴人偽造文書，顯有誣
    告之故意，並提出上開案件之告訴狀、二份不起訴處分書、台灣台北地方法院檢
    察署函及被告於民國八十七年六月二十六日親自書寫之聲明書等為據。訊據被告
    甲○○對於曾狀告自訴人偽造文書及書寫該聲明書之事實均坦承不諱，惟堅決否
    認有誣告犯行，辯稱：並無誣告情事，上開案件中之國際直銷商資格申請表只有
    住址及電話為渠填寫，餘均非渠所填載；至督導之申請表則均非渠所載填，渠認
    為該等文件之記載不實，被告確有偽造文書之罪嫌等語。
四、經查：被告確有告訴自訴人涉嫌偽造文書，並經台灣台北地方法院檢察署以八十
    七年度偵字第一二五一五號、八十七年度調偵字第五四號、八十七年度偵字第二
    三七００、二四八五二號、八十八年度偵字第一九七六、一一０八八號、八十八
    年度偵字第一四四六二號等案件實施偵查，嗣並均經該署為不起訴處分或予以簽
    結，業據被告自承在卷，復經本院調閱上開卷宗審認無訛（其中八十八年度偵字
    第一四四六二號卷面雖誤載為詐欺，惟該卷面案由欄嗣已改為偽造文書），上開
    案件之案號雖多達七件，惟就上開案件之告訴內容觀之，均係被告認將渠引荐入
    公司之人係許佳莉，自訴人應在國際直銷商資格申請表及督導之申請表上引荐人
    欄載寫許佳莉，自訴人竟均於該欄填載程碧英，顯與事實不符，影響渠權益甚鉅
    等情因而認自訴人確有涉嫌偽造文書為其論據；本院質之被告認為自訴人何行為
    構成偽造文書犯行，被告供稱該國際直銷商資格申請表、督導之申請表其上之內
    容不實，因該記載損害渠權益，復未事先告知，就是偽造文書，因渠上線應係許
    佳莉，而非程碧英等語（見本院八十九年三月九日審判筆錄）；再就被告八十七
    年六月二十六日親自書寫之聲明書觀之，該聲明書係載「本人於八十五年十月二
    十八日有授權許佳莉小姐與乙○○先生代為填寫直銷商申請書，『但是後來發現
    督導及引荐人名字與事實不符』」；參之自訴人於上開案件中坦認該國際直銷商
    資格申請表除住址、電話外，均為伊填寫，該督導申請表亦為伊所填寫，而引荐
    人欄之所以不填載許佳莉而填載程碧英，係因許佳莉受讓程碧英之直銷商資格等
    情（見八十七年度偵字第一二五一五號偵查卷宗第十頁反面、八十七年度偵字第
    二三七００號偵查卷宗第八頁反面、第十四頁反面、第十五頁、八十八年度偵字
    第一四四六二號偵查卷宗第十二頁）；佐以自訴人於八十七年六月二十六日所書
    之聲明書載有「有關於甲○○小姐在其他會場運作，由於當初八十五年十月二十
    八日內確實經由本人代為填寫直銷商申請書，其督導及引荐人內容均與事實不符
    ：：」等語，復就台灣賀寶芙國際股份有限公司直銷商資料卡一紙觀之，其上之
    引荐人欄確實載為許佳莉，綜上相互參照以觀，顯見被告主觀上係認引荐渠入該
    公司之人係許佳莉，該國際直銷商資格申請表及督導之申請表引荐人欄即應與台
    灣賀寶芙國際股份有限公司直銷商資料卡相同，應據實填載為許佳莉，今該二紙
    申請表與事實既非全然相同，自訴人當有偽造文書之罪嫌而提出告訴，其主觀上
    既有此誤認，在法律上其指訴縱不構成自訴人偽造文書之刑責，並均經不起訴處
    分確定及簽結，惟其提起告訴仍非全然無據，渠無誣告之故意灼然甚明，自難執
    此遽認渠有誣告之犯行。
五、綜上各情，被告指訴自訴人涉嫌偽造文書案件，雖均經不起訴處分確定或予以簽
    結，惟觀其指訴之內容，尚非全然無因毫無所據，亦非完全出於虛構，業如前述
    ，揆諸前揭判例意旨，自難僅憑自訴人之指訴及前揭告訴狀、不起訴處分書、台
    灣台北地方法院檢察署函通知書及被告親自書寫之聲明書，即認被告涉有誣告之
    犯行。此外，本院復查無其他積極證據足資證明被告確有誣告之犯行，不能證明
    被告犯罪，自應依法予以無罪之諭知，以昭公允。
據上論斷，應依刑事訴訟法第三百四十三條、第三百零一條第一項，判決如主文。
中    華    民    國      八十九        年      三    月      二十三    日
                                      臺灣臺北地方法院刑事第四庭
                                          法  官  黃  紹  紘
右正本證明與原本無異。
如不服本判決，應於判決送達後十日內，向本院提出上訴狀。
                                          書記官  劉  新  怡
中    華    民    國      八十九        年     四     月        一      日


司法院資訊處製作；財團法人民間司法改革基金會備份。
